---
title: "¿Qué factores inciden en la confianza en las instituciones públicas en el Perú?"
author: "Lévano García_20191128 & Llerena Esquivel_20191353"
date: "25/10/2021"
output: 
        rmdformats::readthedown:
        code_folding: show
        self_contained: true
        thumbnails: false
        lightbox: false
pkgdown:
  as_is: true
---

```{r results='asis', echo=FALSE, include=FALSE,}
knitr::opts_chunk$set(echo = TRUE, warning=FALSE)

library(rmdformats)
library(dplyr)
library(rio)
library(DescTools)
library(ggcorrplot)
library(psych)
library("factoextra")
library("FactoMineR")
library(GPArotation)
library(BBmisc)
library(ggplot2)
library(MASS)
library(fastDummies)
library(DescTools)
library(ggridges)
library(jtools)
```

```{r setup, include=FALSE}
knitr::opts_chunk$set(echo = FALSE)
```

Link de Github: <https://github.com/Alejangro19/Trabajo_POL304---Grupo-ConeRos-.git>

Link del Video: <https://youtu.be/-djthjVf_qM>

# **¿QUÉ FACTORES INCIDIERON EN LA CONFIANZA EN LAS INSTITUCIONES PÚBLICAS EN EL PERÚ? (2020)**

## **INTRODUCCION:**

En los últimos años, la desconfianza de la población hacia los servicios que brinda el Estado se ha hecho expresa por medio de los estallidos sociales y manifestaciones públicas que han tenido lugar en gran parte de la región latinoamericana. Cabe resaltar que esta no es una problemática nueva para América Latina, pues los niveles de confianza institucional en la región siempre han sido muy bajos a comparación del resto del mundo (Estella de Noriega, 2020). A nivel nacional la situación se replica: los niveles de confianza en las instituciones públicas se mantienen muy bajos desde hace varias décadas, e incluso, el Perú es el país con  el nivel de confianza en el Congreso más bajo de la región (Estella de Noriega, 2020). 

Se entiende como confianza institucional a la "confianza que las personas tienen en las instituciones "formales"" (Estella de Noriega, 2020). Los autores Cosíos y Vega Centeno (2018) mencionan que la confianza que los ciudadanos tienen en las instituciones públicas "implica una especie de evaluación constante de sus capacidades y decisiones desde la opinión de los ciudadanos". Por su parte, Benites (2021) sostiene que "esta forma de confianza varía entre los individuos en una sociedad, a partir de las diferentes experiencias, evaluaciones y valores que desarrollan en sus respectivos contextos políticos".  

Es importante conocer la confianza en las instituciones públicas, puesto que ello demuestra cuán satisfechos están los ciudadanos con el funcionamiento del sistema democrático, que busca brindar servicios públicos que permitan el bienestar colectivo. En ese sentido, una alta confianza en las instituciones legítima y aporta a la consolidación de los regímenes democráticos. Sobre ello, Cosíos & Vega Centeno (2018) mencionan lo siguiente:

"El nivel de confianza de la población tiene un rol fundamental, ya que representa un indicador de la evaluación del desempeño de los organismos del Estado. Sobre este tema Bondi (2009) afirma que, si bien la desconfianza genera ciudadanía crítica, la presencia de altos índices de ésta es perjudicial para la consolidación de la democracia"(Cosíos & Vega Centeno, 2018).

La problemática de la confianza institucional ha sido analizada previamente en una serie de investigaciones que buscan conocer este fenómeno a nivel local, nacional y regional (Latinoamérica).  En ese sentido, destacamos la relevancia de investigaciones realizadas en los últimos años que buscan conocer qué factores influyen en los niveles de desconfianza institucional, para lo cual plantean diversas hipótesis. 

A nivel local, Cohaila (2015) realiza una exhaustiva investigación doctoral que pretende conocer los factores que determinan la confianza en las instituciones locales, el gobierno local, mediante una comparación entre dos distritos de Lima Metropolitana (Los Olivos y San Martín de Porres). Para ello, el autor analiza si existe una relación entre este fenómeno y varias variables explicativas, a partir de lo cual encuentra que sí se relacionan los factores del clientelismo, la inclusión real y la satisfacción con la democracia local. 

A nivel nacional, Benites (2021) realizó una reciente investigación acerca de los determinantes de los niveles de confianza institucional en las y los ciudadanos peruanos. A partir de este estudio, encuentra que este fenómeno puede ser explicado a partir del desempeño que tienen las instituciones; adicionalmente, descarta el supuesto de que esta confianza está determinada por la presencia de valores democráticos en la ciudadanía. 

En el ámbito regional, Estella de Noriega (2020) plantea un estudio comparativo entre el nivel de confianza general e institucional a nivel de los países latinoamericanos. El autor emplea los datos del Latinobarómetro desde 1996 hasta el año 2018, con el fin de encontrar tendencias a nivel regional, diferencias entre los países, instituciones que presentan niveles más elevados de desconfianza, entre otros puntos que se evalúan.  A partir de esta revisión y comparación de datos, plantea como hipótesis que la baja confianza institucional sería resultado de la performance de las instituciones evaluadas; no obstante, su estudio deja abierta esta respuesta tentativa a futuras investigaciones. 

Pese a que se trata de un fenómeno que se ha estudiado previamente, en este trabajo se busca determinar si existen otros factores adicionales que se relacionan también con esta desconfianza, en los cuales no se ha profundizado. De tal manera, el **objetivo general** de esta investigación es encontrar qué factores estarían influyendo en la baja confianza en las instituciones públicas que existe actualmente en el Perú. Como **objetivos específicos** nos planteamos dos. El primero de ellos es encontrar cuánto aportan cada una de estas variables a los niveles de confianza en las instituciones públicas. Además, a partir de estos resultados se podría reconocer en qué aspectos deben ser mejorados o tomados en cuenta para que se tenga una mejor percepción de estas instituciones.

Por ello, es importante encontrar los factores que condicionan esta baja confianza en las instituciones públicas peruanas. En esa línea, la pregunta de investigación de este trabajo será averiguar **qué factores inciden en la confianza en las instituciones públicas peruanas**. Para responder esta pregunta, en un primer momento se plantea como hipótesis que tanto la percepción sobre la democracia, como un conjunto de factores socioeconómicos tienen una alta incidencia en la predicción de la confianza en las instituciones. Entre estos últimos, se encuentran el acceso a servicios básicos tales como el acceso al agua potable, al servicio de electricidad y los años de educación.

Para comprobar la validez de la respuesta tentativa, se realizará un análisis cuantitativo a partir de la base de datos de la Encuesta Nacional de Hogares (ENAHO) del año 2020, realizada por el Instituto Nacional de Estadística e Informática (INEI), de la cual se extraerán las variables de estudio de interés. Como variable dependiente, se emplea una técnica de reducción de dimensiones, específicamente el Análisis por Componentes Principales, de las preguntas 1 a la 21 de la primera sección de la encuesta. En estas preguntas, se ha encuestado sobre la confianza de los ciudadanos en distintas instituciones, tales como el Jurado Nacional de Elecciones (JNE), la ONPE, la RENIEC, las municipalidades, la Policía Nacional del Perú (PNP), la Defensoría del Pueblo, el Congreso del Perú, los partidos políticos, entre otras instituciones. Posteriormente, el índice creado será dividido en cuatro, con el fin de ordenar el nivel de confianza en categorías de menor a mayor: muy baja, baja, alta y muy alta confianza.\

## **METODOLOGÍA**

A lo largo de este trabajo se realizará un diseño no experimental debido a que se emplea la **base de datos** de la Encuesta Nacional de Hogares ENAHO 2020 (en su versión anual), realizada por el Instituto Nacional de Estadística e Informática (INEI). Esta popular encuesta se caracteriza por investigar las condiciones de vida, gastos e ingresos de los hogares, y conocer la evolución de los niveles de pobreza monetaria en el Perú. Además, se viene llevando a cabo **de forma continua desde el año 2003 de manera anual y adicionalmente una versión trimestral desde el año 2011.**

Como parte de las herramientas empleadas, el INEI emplea una ficha técnica, la cual incluye toda la información y descripción sobre esta base de datos, como la metodología empleada, los objetivos específicos, la descripción de los temas investigados, la selección de la muestra y más. En base a ella, se conoce que la población de estudio de la encuesta, está definida como el conjunto de todas las viviendas particulares y sus ocupantes residentes en el área urbana y rural del país, sin contar a los militares que residen en cuarteles o personas que residen en viviendas colectivas como hoteles, cárceles, etc. Además, la muestra seleccionada está compuesta por 36 996 viviendas particulares de todo el país, correspondiendo 23 348 viviendas al área urbana y 13 648 viviendas al área rural. La selección de la muestra se da por estratos, áreas y departamentos del país. Adicionalmente, el INEI intenta encuestar anualmente a ciertas viviendas identificadas para obtener información sobre los cambios en cuanto a sus características. 

Para la recolección de información, la ENAHO cuenta con un cuestionario que consta de 401 preguntas y 329 ítems. El cual se organiza en una serie de módulos, los cuales clasifican las preguntas según el tema de interés. Además, se toma en cuenta el acceso a servicios básicos, tales como el agua, la luz, saneamiento, y educación. Asimismo, se tomará especial atención al módulo de "Gobernabilidad, Democracia y Transparencia" donde encontramos otra variable independiente, "Percepción sobre la democracia", así como la variable dependiente de la investigación, la cual es el nivel de confianza en las instituciones públicas peruanas.

A partir de las variables seleccionadas para este trabajo de investigación, se emplean diversas técnicas estadísticas. Primero, para construir variables latentes a partir de las variables observadas, se realiza un análisis de componentes principales, pues se busca reducir al máximo el número de componentes a tener a partir de las 21 secciones de la pregunta 1 de la encuesta, la cual se refiere a la confianza en diversas instituciones. Asimismo, los componentes resultantes serán estandarizados en índices del 0 al 100 y transformados en variables ordinales de 4 niveles cada 25 puntos en el índice.

En segundo lugar, presentaremos y explicaremos rápidamente las variables independientes con las que trabajaremos en el análisis; y, presentaremos algunos gráficos que las relacionen con las variables latentes resultantes del análisis de componentes principales.

Finalmente, realizaremos modelos de regresión ordinal en miras de concluir cuales son las variables que afectan o pueden afectar la confianza en las instituciones. Asimismo, esperamos resaltar si todas las variables independientes afectan de la misma manera a todas las instituciones .

### **BASE DE DATOS: Encuesta Nacional de Hogares 2020**

Para comprobar la validez de la respuesta tentativa, se realizará un análisis cuantitativo a partir de la base de datos de la Encuesta Nacional de Hogares (ENAHO) del año 2020, realizada por el Instituto Nacional de Estadística e Informática (INEI), de la cual se extraerán las variables de estudio de interés.

Previamente usamos las bases de datos correspodientes a las secciones Educacion_Enaho01A_2020_300, Empleo_e\_Ingresos, GBT_Enaho01B_2020_1 y Caracteristicas_de_la_vivienda_y\_el_hogar; para crear un dataframe con solo las variables a utliizar.

La base creada, toma el nombre de nuestro grupo: "coneros"

```{r}
coneros <- import("https://raw.githubusercontent.com/Alejangro19/Trabajo_POL304---Grupo-ConeRos-/main/coneros.csv")
```

### **VARIABLE DEPENDIENTE:**

**Confianza en las Instituciones Públicas (P1\$01:P1\$21)**

Para comprobar la validez de la respuesta tentativa, se realizará un análisis cuantitativo a partir de la base de datos de la Encuesta Nacional de Hogares (ENAHO) del año 2020, realizada por el Instituto Nacional de Estadística e Informática (INEI), de la cual se extraerán las variables de estudio de interés. Como variable dependiente, se creará un índice de confianza en las instituciones públicas a partir de las preguntas P1\$01 hasta la P1\$21 (se puede encontrar las variables de esta forma en la base de datos y en el diccionario de datos). En estas preguntas, se ha encuestado sobre la confianza de los ciudadanos en distintas instituciones, tales como el Jurado Nacional de Elecciones (JNE), la ONPE, la RENIEC, las municipalidades, la Policía Nacional del Perú (PNP), la Defensoría del Pueblo, el Congreso del Perú, los partidos políticos, entre otras instituciones. Posteriormente, el índice creado será dividido en cuatro, con el fin de ordenar el nivel de confianza en categorías de menor a mayor: muy baja, baja, alta y muy alta confianza. 

```{r}
#De acuerdo a la encuesta, el valor 5 equivale a "No sabe" y por tanto transformaremos estos numeros en NAs.
coneros$`P1$01`[coneros$`P1$01` == 5] <- NA
coneros$`P1$02`[coneros$`P1$02` == 5] <- NA
coneros$`P1$03`[coneros$`P1$03` == 5] <- NA
coneros$`P1$04`[coneros$`P1$04` == 5] <- NA
coneros$`P1$05`[coneros$`P1$05` == 5] <- NA
coneros$`P1$06`[coneros$`P1$06` == 5] <- NA
coneros$`P1$07`[coneros$`P1$07` == 5] <- NA
coneros$`P1$08`[coneros$`P1$08` == 5] <- NA
coneros$`P1$09`[coneros$`P1$09` == 5] <- NA
coneros$`P1$10`[coneros$`P1$10` == 5] <- NA
coneros$`P1$01`[coneros$`P1$11` == 5] <- NA
coneros$`P1$12`[coneros$`P1$12` == 5] <- NA
coneros$`P1$13`[coneros$`P1$13` == 5] <- NA
coneros$`P1$14`[coneros$`P1$14` == 5] <- NA
coneros$`P1$15`[coneros$`P1$15` == 5] <- NA
coneros$`P1$16`[coneros$`P1$16` == 5] <- NA
coneros$`P1$17`[coneros$`P1$17` == 5] <- NA
coneros$`P1$18`[coneros$`P1$18` == 5] <- NA
coneros$`P1$19`[coneros$`P1$19` == 5] <- NA
coneros$`P1$20`[coneros$`P1$20` == 5] <- NA
coneros$`P1$21`[coneros$`P1$21` == 5] <- NA
```

#### Utilizamos la técnica de Reducción de dimensiones de Componentes Principales:

```{r}
subinst <- coneros[,c(20:40)]
```

```{r}
#Reemplazamos NAS con la media de cada variable
subinst$`P1$01`[is.na(subinst$`P1$01`)] <- mean(subinst$`P1$01`,na.rm=TRUE)
subinst$`P1$02`[is.na(subinst$`P1$02`)] <- mean(subinst$`P1$02`,na.rm=TRUE)
subinst$`P1$03`[is.na(subinst$`P1$03`)] <- mean(subinst$`P1$03`,na.rm=TRUE)
subinst$`P1$04`[is.na(subinst$`P1$04`)] <- mean(subinst$`P1$04`,na.rm=TRUE)
subinst$`P1$05`[is.na(subinst$`P1$05`)] <- mean(subinst$`P1$05`,na.rm=TRUE)
subinst$`P1$06`[is.na(subinst$`P1$06`)] <- mean(subinst$`P1$06`,na.rm=TRUE)
subinst$`P1$07`[is.na(subinst$`P1$07`)] <- mean(subinst$`P1$07`,na.rm=TRUE)
subinst$`P1$08`[is.na(subinst$`P1$08`)] <- mean(subinst$`P1$08`,na.rm=TRUE)
subinst$`P1$09`[is.na(subinst$`P1$09`)] <- mean(subinst$`P1$09`,na.rm=TRUE)
subinst$`P1$10`[is.na(subinst$`P1$10`)] <- mean(subinst$`P1$10`,na.rm=TRUE)
subinst$`P1$11`[is.na(subinst$`P1$11`)] <- mean(subinst$`P1$11`,na.rm=TRUE)
subinst$`P1$12`[is.na(subinst$`P1$12`)] <- mean(subinst$`P1$12`,na.rm=TRUE)
subinst$`P1$13`[is.na(subinst$`P1$13`)] <- mean(subinst$`P1$13`,na.rm=TRUE)
subinst$`P1$14`[is.na(subinst$`P1$14`)] <- mean(subinst$`P1$14`,na.rm=TRUE)
subinst$`P1$15`[is.na(subinst$`P1$15`)] <- mean(subinst$`P1$15`,na.rm=TRUE)
subinst$`P1$16`[is.na(subinst$`P1$16`)] <- mean(subinst$`P1$16`,na.rm=TRUE)
subinst$`P1$17`[is.na(subinst$`P1$17`)] <- mean(subinst$`P1$17`,na.rm=TRUE)
subinst$`P1$18`[is.na(subinst$`P1$18`)] <- mean(subinst$`P1$18`,na.rm=TRUE)
subinst$`P1$19`[is.na(subinst$`P1$19`)] <- mean(subinst$`P1$19`,na.rm=TRUE)
subinst$`P1$20`[is.na(subinst$`P1$20`)] <- mean(subinst$`P1$20`,na.rm=TRUE)
subinst$`P1$21`[is.na(subinst$`P1$21`)] <- mean(subinst$`P1$21`,na.rm=TRUE)
```

Matriz de correlaciones

```{r}
corMatrix <- polycor::hetcor(subinst)$correlations
corMatrix
```

```{r}
ggcorrplot(corMatrix,colors = c("#ff0000", "white", "#0000ff"))

```

Evaluamos si la data nos permite realizar correlaciones

```{r}
KMO(corMatrix)
```

El resultado del MAS Overal es de 0.93, lo que además de sustentar que podemos realizar correlaciones, nos muestra un resultado excelente para realizar estas operaciones.

```{r}
cortest.bartlett(corMatrix,n=nrow(subinst))$p.value>0.05
```

Con esta operación, rechazamos que nos encontramos frente a una matriz identidad.

```{r}
fa.parallel(subinst, fm="pa", fa="pc", main = "Gráfico de sedimentación Componentes Principales")
```

```{r}
res.pca <-PCA(subinst, graph = FALSE)
eig.val <-get_eig(res.pca)
eig.val
```

Ambas pruebas nos recomiendan usar 4 componentes. Asimismo, estas cuatro variables latentes acumularian casi el 60% de la varianza.

```{r}
confinst<- pca(subinst,nfactors = 4,rotate = "varimax")
```

```{r}
  fa.diagram(confinst, cut = .5) 
```

```{r}
conf_comp<-as.data.frame(confinst$scores)
```

#### Explicamos nuestras variables latentes

-   El primer componente contiene a las variables de confianza en las Municipalidades Distritales, Municipalidades Provinciales, Partidos Políticos, Gobierno Regional, Congreso de la República, Poder Judicial. Entonces, estas son **instituciones públicas democráticas (inst_pd)**, pues forman parte de la división tripartita del estado, con excepción de los partidos políticos. No obstante, varios de estos últimos tienen representación parlamentaria, por lo cual también participan dentro de uno de los tres poderes. 

-   El segundo componente está compuesto por las variables de confianza a las instituciones: Contraloría General de la República, Comisión de Alto Nivel Anticorrupción, Ministerio Público - Fiscalía de la Nación, Procuraduría Anticorrupción y SUNAT. Debido a esta composición, esta nueva variable latente contiene la confianza en instituciones encargadas en la supervisión del correcto cumplimiento de la ley. Estas son **instituciones reguladoras de la ley (inst_rl)**.

-   El tercer componente ha sido construido a partir de las variables de confianza en las instituciones Jurado Nacional de Elecciones, ONPE, RENIEC. Estas instituciones públicas son **Organismos Autónomos del Estado (inst_oae)**, es decir, son aquellas que no dependen de ninguno de los tres poderes del Estado.

-   El cuarto componente contiene principalmente a la confianza en las instituciones como la Radio o televisión, Prensa Escrita y Iglesia Católica. . Es por ello que, con fines de esta investigación y tomando en cuenta cuánto aporta cada institución, este componente será el de **"Instituciones privadas" (inst_priv).**

```{r}
coneros$inst_pd<- conf_comp$RC1
coneros$inst_rl<- conf_comp$RC2
coneros$inst_oae<- conf_comp$RC3
coneros$inst_priv <- conf_comp$RC4
```

```{r}
coneros$inst_pd <- normalize(coneros$inst_pd, 
                                        method = "range", 
                                        margin=2, 
                                        range = c(0, 100))
coneros$inst_rl <- normalize(coneros$inst_rl, 
                                        method = "range", 
                                        margin=2, 
                                        range = c(0, 100))
coneros$inst_oae <- normalize(coneros$inst_oae, 
                                        method = "range", 
                                        margin=2, 
                                        range = c(0, 100))
coneros$inst_priv <- normalize(coneros$inst_priv, 
                                        method = "range", 
                                        margin=2, 
                                        range = c(0, 100))
```

Es importante recordar, que los índices resultantes serán utilizados como variables categóricas ordinales de 4 niveles: "muy baja", "baja", "alta" , "muy alta" [confianza en las instituciones], cada 25 unidades.

```{r}
coneros$inst_pd = cut(coneros$inst_pd, 
                       breaks = c(0,25,50,75,100), 
                       include.lowest = T, 
                       ordered_result = T, 
                       labels = c("muybaja", "baja", "alta", "muyalta")) 

coneros$inst_rl = cut(coneros$inst_rl, breaks = c(0,25,50,75,100), include.lowest = T, ordered_result = T, labels = c("muybaja", "baja", "alta", "muyalta")) 

coneros$inst_oae = cut(coneros$inst_oae, breaks = c(0,25,50,75,100), include.lowest = T, ordered_result = T, labels = c("muybaja", "baja", "alta", "muyalta")) 

coneros$inst_priv = cut(coneros$inst_priv, breaks = c(0,25,50,75,100), include.lowest = T, ordered_result = T, labels = c("muybaja", "baja", "alta", "muyalta")) 


```

### **VARIABLES INDEPENDIENTES**

#### **Servicios Públicos:**

Utilizaremos como variables independientes al acceso a algunos servicios públicos. Cabe resaltar que trabajaremos estas variables relacionadas al acceso a los servicios básicos como dicotómica, es decir, cuentan con dos posibles respuestas: contar con el acceso al servicio o no.

```{r}
coneros <- rename(coneros, agua=P110A1, electricidad=P1121, desague=P111A, internet=P1144)

```

**Acceso a agua potable (P110A1)**

```{r}
coneros$agua <- as.factor(coneros$agua)
levels(coneros$agua) <- c("si","no")
tagua <- prop.table(table(coneros$agua))*100
barplot(tagua, 
        beside = TRUE, las=1, 
        xlab='Acceso a Agua Potable', ylab='Porcentaje',
        col = c("lightblue", "mistyrose"),
        ylim = c(0, 100))
```

A partir de la visualización de la variable "acceso al agua potable", se puede conocer que cerca del 80% de las personas encuestadas sí tienen acceso a este servicio. En este caso, el valor de la moda es "sí".

**Acceso a Electricidad (P1121)**

```{r}
coneros$electricidad <- as.factor(coneros$electricidad)
levels(coneros$electricidad) <- c("no","si")
telectri <- prop.table(table(coneros$electricidad))*100
barplot(telectri, 
        beside = TRUE, las=1, 
        xlab='Acceso a Electricidad', ylab='Porcentaje',
        col = c("lightblue", "mistyrose"),
        ylim = c(0, 100))
```

El gráfico de la variable "acceso a electricidad" nos permite conocer que cerca de la totalidad (más del 90%) de los encuestados dice contar con acceso a este servicio. En ese sentido, el "sí tener acceso a la electricidad" es la moda. 

**Acceso a desagüe (P111A)**

```{r}
coneros$desague = cut(coneros$desague, breaks = c(0,2,9),
                                  include.lowest = T, ordered_result = F,
                                  labels = c("si","no"))
tdesa <- prop.table(table(coneros$desague))*100
barplot(tdesa, 
        beside = TRUE, las=1, 
        xlab='Acceso a Desagüe', ylab='Porcentaje',
        col = c("lightblue", "mistyrose"),
        ylim = c(0, 100))
```

Al visualizar la variable "acceso al Desagüe", se observa que los porcentajes de las personas que tienen acceso a este servicio, y los que no, no guardan una diferencia abismal. En ese sentido, la mayoría de encuestados tiene acceso al desagüe (más del 60%), mientras que cerca del 40% de encuestados no cuenta con el servicio. 

**Acceso a Internet (P1144)**

```{r}
coneros$internet <- as.factor(coneros$internet)
levels(coneros$internet) <- c("si","no")
tinternet <- prop.table(table(coneros$internet))*100
barplot(tinternet, 
        beside = TRUE, las=1, 
        xlab='Acceso a Internet', ylab='Porcentaje',
        col = c("lightblue", "mistyrose"),
        ylim = c(0, 100))
```

Al observar la variable "acceso a internet" es posible visualizar que más de la mitad de los encuestados, cerca al 60%, cuenta con acceso a internet, mientras que cerca al 40% no tiene acceso. En el caso de todos los demás servicios básicos a los que se ha hecho referencia, el porcentaje de encuestados que accede a ellos es superior al 60%, mientras que en el caso de acceso al internet es inferior. Esto demostraría cómo la brecha de acceso a este servicio continúa siendo grande.

#### **Percepción sobre la Democracia**

Creemos que la percepción sobre la democracia de los peruanos también servirá como variable independiente

```{r}
coneros$P6[coneros$P6 == 5] <- NA
coneros$P6[is.na(coneros$P6)] <- Mode(coneros$P6,na.rm=TRUE)  
coneros$P6 <- as.ordered(coneros$P6)
levels(coneros$P6) <- c("nada importante","poco importante","importante","muy importante")
barplot(prop.table(table(coneros$P6))*100, xlab = "La democracia es..." , co = "#93BADB")
```

```{r}
coneros <- rename(coneros, per_dem=P6)
coneros <- dummy_cols(coneros, select_columns = "per_dem")
```

La variable "percepción sobre la democracia" es una categórica ordinal, obtenida a partir de la pregunta "P6", que interroga sobre cuán importante consideran las y los encuestados que es la democracia en el país. En ese sentido, la variable tiene cuatro categorías, que se ordenan de menor a mayor: nada importante, poco importante, importante y muy importante. 

Mediante la visualización gráfica de la variable, se observa que la moda de la variable es "importante", es decir, hay una mayor frecuencia de encuestados que considera que la democracia es importante en el Perú (más del 60%). Además, es resaltante que para casi la totalidad de los encuestados la democracia tiene cierta importancia, puesto que aquellos que señalan que no es "nada importante", se acercan al 0%.

#### **Años de Educación**

```{r}
coneros <- rename(coneros, educacion=P301A)
```

```{r}
ggplot(coneros) +
  aes(x = educacion) +
  geom_histogram(bins = 30L, fill = "#D086D4") +
  labs(
    x = "Años de Educación",
    y = "Frecuencia",
    title = "Histograma de los Años de Educación"
  ) +
  theme_minimal() +
  theme(
    plot.title = element_text(
      size = 15L,
      face = "bold",
      hjust = 0.5
    )
  )
```

Al respecto de los años de educación se puede observar que la mayoría de la población tiene entre 3 y 6 años de educación. Además, notamos que son muy pocas las familias que han tenido acceso a más de 10 años de educación; lo que se refleja de o en la desigualdad de nuestro país.

## HALLAZGOS

#### Gráficos de las variables dependientes

A partir de los cuatro componentes creados, podemos observar de manera gráfica la confianza que tienen las familias peruanas en cada uno de los tipos de instituciones públicas (variable dependiente), con el uso de los gráficos de barras, con la finalidad de ver si esta varía según el tipo o no.  

#### Instituciones Públicas Democráticas

```{r}
ggplot(coneros) +
  aes(x = inst_pd) +
  geom_bar(fill = "#778EB7") +
  labs(
    x = "Confianza",
    title = "Barplot del nivel de confianza en las Instituciones Públicas Democráticas"
  ) +
  theme_gray() +
  theme(
    plot.title = element_text(
      size = 12L,
      face = "bold",
      hjust = 0.5
    )
  )

```

En el primer gráfico es posible observar el nivel de confianza en las "Instituciones públicas democráticas''. En este, se percibe que hay una gran cantidad de familias que indica tener baja confianza en estas instituciones, pues se trata de la barra más alta.

#### Instituciones Reguladoras de la Ley

```{r}
ggplot(coneros) +
  aes(x = inst_rl) +
  geom_bar(fill = "#778EB7") +
  labs(
    x = "Confianza",
    title = "Barplot del nivel de confianza de las Instituciones reguladoras de la ley"
  ) +
  theme_gray() +
  theme(
    plot.title = element_text(
      size = 12L,
      face = "bold",
      hjust = 0.5
    )
  )
```

Con respecto al nivel de confianza en las instituciones reguladoras de la ley, se obtiene que la mayoría de familias señala tener "baja" confianza en estas. Además, se conoce que es casi nula la cantidad de familias que indicó tener un nivel de confianza "muy alto" en este tipo de instituciones.

#### Organismos Autónomos del Estado

```{r}
ggplot(coneros) +
  aes(x = inst_oae) +
  geom_bar(fill = "#778EB7") +
  labs(
    x = "Confianza",
    title = "Barplot del nivel de confianza en los Organismos Autónomos del Estado"
  ) +
  theme_gray() +
  theme(
    plot.title = element_text(
      size = 12L,
      face = "bold",
      hjust = 0.5
    )
  )
```

En cuanto al nivel de confianza en los Organismos autónomos del Estado, se observa que la mayoría de las familias indica tener baja confianza en estas instituciones. No obstante, también hay una gran cantidad de familias que, por el contrario, mencionaron tener "alta" confianza en estos organismos.

#### Instituciones Privadas

```{r}
ggplot(coneros) +
  aes(x = inst_priv) +
  geom_bar(fill = "#778EB7") +
  labs(
    x = "Confianza",
    title = "Barplot del nivel de confianza en las Instituciones privadas"
  ) +
  theme_gray() +
  theme(
    plot.title = element_text(
      size = 12L,
      face = "bold",
      hjust = 0.5
    )
  )
```

Finalmente, se obtiene que la mayoría de las familias tiene una "baja" confianza en las instituciones privadas. Además, ninguna familia señaló tener una confianza "muy alta" en estos medios.

#### En general:

En general, a partir de la observación de los gráficos de la variable dependiente del trabajo de investigación, se encuentra que para cada uno de los cuatro tipos de instituciones públicas el nivel de confianza más frecuente es el de "baja" confianza. En ese sentido, se corrobora que en el Perú la ciudadanía no confía en las instituciones, como lo señala la literatura revisada.

#### Gráficos entre las Variables Dependientes y algunas independientes

```{r}
tabla1 <- table(coneros$internet, coneros$inst_oae)
barplot(tabla1, xlab = "Confianza en los Organismos autónomos del Estado", main = "Barplot de la confianza en las inst_oae según el acceso a internet", col = c("skyblue","red") ,legend.text = T)

```

Además, es posible relacionar la confianza en cada uno de los tipos de instituciones (variable dependiente) con algunas de las variables independientes para encontrar ciertas tendencias. Por ejemplo, en el presente gráfico de barras, se puede observar la relación entre la **variable independiente "acceso a internet"** y la **variable dependiente "confianza en los Organismos autónomos del Estado"**. En ese sentido, se percibe que la barra más elevada es la de confianza "baja" en este tipo de instituciones. Dentro de las familias que tienen esta opinión, se conoce que más de la mitad (50%) de ellas sí cuenta con acceso a internet. Por otro lado, la segunda barra más alta es la de aquellas familias con "alta" confianza en los Organismos Autónomos del Estado. En este grupo se repite la tendencia: más de la mitad de las familias con esta opinión sí cuenta con acceso a internet. En suma, no se encuentra una relación directa entre contar con acceso a internet y el nivel de confianza en los Organismos Autónomos del Estado.

```{r}
tabla <- table(coneros$per_dem, coneros$inst_rl)
barplot(tabla, xlab = "Confianza en las Instituciones Reguladoras de la Ley", main = "Barplot de inst_rl según la percepcion sobre la democracia" , col = c("red","yellow","green","blue") ,legend.text = T)
```

Adicionalmente, a partir de un segundo gráfico de barras podemos observar la relación entre el nivel de **confianza en las instituciones reguladoras de la ley (variable dependiente)** y la **percepción sobre la democracia (variable independiente)**. Se encuentra que el nivel más elevado (barra más alta) es la "baja" confianza en estas instituciones, donde gran parte de las familias considera que la democracia sí es importante. Además, aquellas familias que tienen una alta confianza en las instituciones reguladoras de la ley son mayormente aquellas que consideran que es importante la democracia. Todo ello puede sugerir que gran parte de las familias peruanas sí considera que la democracia importa, y que las instituciones que deberían regular su correcto funcionamiento (Instituciones reguladoras de la Ley) no están cumpliendo adecuadamente con su labor.

### MODELOS DE REGRESIÓN ORDINAL (MRO):

A partir de las variables propuestas, se emplea como principal prueba estadística el Modelo de Regresión Logística Ordinal. Este modelo es el ideal puesto que nuestra variable dependiente identificada es de tipo ordinal: los componentes que clasifican a las instituciones según sus características, cuentan con cuatro categorías de confianza a las instituciones, las cuales pueden ser ordenadas de menor a mayor (muy baja, baja, alta, muy alta confianza). 

En ese sentido, se realizan cuatro modelos, en los cuales cada uno analiza como variable dependiente a la confianza en un tipo específico de instituciones públicas: Instituciones Públicas Democráticas, Instituciones Reguladoras de la Ley, Organismos Autónomos del Estado e Instituciones Privadas. Además, se tiene como variables independientes a la percepción de la democracia (cuán importante es), el acceso al servicio de electricidad, de agua potable, de internet y de desagüe. De esta manera, el modelo de regresión ordinal permitirá modelar y predecir el efecto de nuestras variables independientes propuestas en el nivel de confianza que tienen los ciudadanos hacia las instituciones públicas peruanas, en el año 2020.

#### MRO de la Confianza en las Instituciones Públicas Democrática

```{r}
modelo1 <- polr(inst_pd ~ per_dem_importante + `per_dem_nada importante` + `per_dem_poco importante`+ agua + electricidad + internet+ desague + educacion  , data = coneros, Hess=T)
summary(modelo1)
```

```{r}
PseudoR2(modelo1, which = c("Nagelkerke"))
```

Podemos ver que el modelo ***explica el 0.4% de la variabilidad*** de la confianza en las Instituciones públicas democráticas

```{r}
summary_table <- coef(summary(modelo1))
pval <- pnorm(abs(summary_table[, "t value"]),lower.tail = FALSE)* 2
summary_table <- cbind(summary_table, "p value" = pval)
summary_table
```

***Todas las variables son significativas para el modelo.***

```{r}
exp(coef(modelo1))
```

Respecto al efecto de las variables podemos decir:

-   Si una familia percibe que la democracia es "importante", la probabilidad de que tenga una confianza mas alta en las instituciones públicas democráticas incrementa en 1.09 veces.

-   Si una familia percibe que la democracia es "nada importante", la probabilidad de que tenga una confianza mas alta en las instituciones públicas democráticas incrementa en 0.26 veces.

-   Si una familia percibe que la democracia es "poco importante", la probabilidad de que tenga una confianza mas alta en las instituciones públicas democráticas incrementa en 1.13 veces.

-   Si una familia tiene acceso al servicio de electricidad, la probabilidad de que tenga una confianza mas alta en las instituciones públicas democráticas incrementa en 0.1 veces.

-   Si una familia no tiene acceso al servicio de agua potable, la probabilidad de que tenga una confianza mas alta en las instituciones públicas democráticas incrementa en 1.04 veces.

-   Si una familia tiene no acceso al servicio de internet, la probabilidad de que tenga una confianza mas alta en las instituciones públicas democráticas incrementa en 0.12 veces.

-   Si una familia no tiene acceso al servicio de desague, la probabilidad de que tenga una confianza mas alta en las instituciones públicas democráticas incrementa en 1.10 veces.

-   Por cada año de educación, la probabilidad de que se tenga una confianza mas alta en las instituciones públicas democráticas aumentará 0.01 veces.

#### MRO de la Confianza en las Instituciones Reguladoras de la Ley

```{r}
modelo2 <- polr(inst_rl ~ per_dem_importante + `per_dem_nada importante` + `per_dem_poco importante`+ agua + electricidad + internet+ desague + educacion  , data = coneros, Hess=T)
summary(modelo2)
```

```{r}
PseudoR2(modelo2, which = c("Nagelkerke"))
```

Podemos ver que el modelo ***explica el 0.1% de la variabilidad*** de la confianza en las Instituciones reguladoras de la ley

```{r}
summary_table2 <- coef(summary(modelo2))
pval2 <- pnorm(abs(summary_table2[, "t value"]),lower.tail = FALSE)* 2
summary_table2 <- cbind(summary_table2, "p value" = pval2)
summary_table2
```

***Todas las variables son significativas para el modelo.***

```{r}
exp(coef(modelo2))
```

Respecto al efecto de las variables podemos decir:

-   Si una familia percibe que la democracia es "importante", la probabilidad de que tenga una confianza mas alta en las instituciones reguladoras de la ley incrementa en 0.15 veces.

-   Si una familia percibe que la democracia es "nada importante", la probabilidad de que tenga una confianza mas alta en las instituciones reguladoras de la ley incrementa en 0.57 veces.

-   Si una familia percibe que la democracia es "poco importante", la probabilidad de que tenga una confianza mas alta en las instituciones reguladoras de la ley incrementa en 0.22 veces.

-   Si una familia tiene acceso al servicio de electricidad, la probabilidad de que tenga una confianza mas alta en las instituciones reguladoras de la ley incrementa en 0.05 veces.

-   Si una familia no tiene acceso al servicio de agua potable, la probabilidad de que tenga una confianza mas alta en las instituciones reguladoras de la ley incrementa en 0.04 veces.

-   Si una familia tiene no acceso al servicio de internet, la probabilidad de que tenga una confianza mas alta en las instituciones reguladoras de la ley incrementa en 1.15 veces.

-   Si una familia no tiene acceso al servicio de desague, la probabilidad de que tenga una confianza mas alta en las instituciones reguladoras de la ley incrementa en 0.01 veces.

-   Por cada año de educación, la probabilidad de que se tenga una confianza mas alta en las instituciones reguladoras de la ley aumentará 1.04 veces.

#### MRO de la Confianza en las Instituciones que son Organismos Autónomos del Estado

```{r}
modelo3 <- polr(inst_oae ~ per_dem_importante + `per_dem_nada importante` + `per_dem_poco importante`+ agua + electricidad + internet+ desague + educacion  , data = coneros, Hess=T)
summary(modelo3)
```

```{r}
PseudoR2(modelo3, which = c("Nagelkerke"))
```

Podemos ver que el modelo explica el 1% de la variabilidad de la confianza en las Instituciones que son Organismos autónomos del Estado

```{r}
summary_table3 <- coef(summary(modelo3))
pval3 <- pnorm(abs(summary_table3[, "t value"]),lower.tail = FALSE)* 2
summary_table3 <- cbind(summary_table3, "p value" = pval3)
summary_table3
```

***Todas las variables son significativas para el modelo.***

```{r}
exp(coef(modelo3))
```

Respecto al efecto de las variables podemos decir:

-   Si una familia percibe que la democracia es "importante", la probabilidad de que tenga una confianza mas alta en los Organismos autónomos del Estado incrementa en 0.34 veces.

-   Si una familia percibe que la democracia es "nada importante", la probabilidad de que tenga una confianza mas alta en los Organismos autónomos del Estado incrementa en 0.63 veces.

-   Si una familia percibe que la democracia es "poco importante", la probabilidad de que tenga una confianza mas alta en los Organismos autónomos del Estado incrementa en 0.42 veces.

-   Si una familia tiene acceso al servicio de electricidad, la probabilidad de que tenga una confianza mas alta en las los Organismos autónomos del Estado incrementa en 1.26 veces.

-   Si una familia no tiene acceso al servicio de agua potable, la probabilidad de que tenga una confianza mas alta en las los Organismos autónomos del Estado incrementa en 0.04 veces.

-   Si una familia tiene no acceso al servicio de internet, la probabilidad de que tenga una confianza mas alta en las los Organismos autónomos del Estado incrementa en 1.25 veces.

-   Si una familia no tiene acceso al servicio de desague, la probabilidad de que tenga una confianza mas alta en las los Organismos autónomos del Estado incrementa en 1.05 veces.

-   Por cada año de educación, la probabilidad de que se tenga una confianza mas alta en los organismos autónomos del Estado aumentará 1.02 veces.

#### MRO de la Confianza en las Instituciones Privadas

```{r}
modelo4 <- polr(inst_priv ~ per_dem_importante + `per_dem_nada importante` + `per_dem_poco importante`+ agua + electricidad + internet+ desague + educacion  , data = coneros, Hess=T)
summary(modelo4)
```

```{r}
PseudoR2(modelo4, which = c("Nagelkerke"))
```

Podemos ver que el modelo explica el 1% de la variabilidad de la confianza en las Instituciones privadas

```{r}
summary_table4 <- coef(summary(modelo4))
pval4 <- pnorm(abs(summary_table4[, "t value"]),lower.tail = FALSE)* 2
summary_table4 <- cbind(summary_table4, "p value" = pval4)
summary_table4
```

***Todas las variables son significativas para el modelo.***

```{r}
exp(coef(modelo4))
```

Respecto al efecto de las variables podemos decir:

-   Si una familia percibe que la democracia es "importante", la probabilidad de que tenga una confianza mas alta en las instituciones privadas incrementa en 0.19 veces.

-   Si una familia percibe que la democracia es "nada importante", la probabilidad de que tenga una confianza mas alta en las instituciones privadas incrementa en 0.65 veces.

-   Si una familia percibe que la democracia es "poco importante", la probabilidad de que tenga una confianza mas alta en las instituciones privadas democráticas incrementa en 0.27 veces.

-   Si una familia tiene acceso al servicio de electricidad, la probabilidad de que tenga una confianza mas alta en las instituciones privadas incrementa en 1.52 veces.

-   Si una familia no tiene acceso al servicio de agua potable, la probabilidad de que tenga una confianza mas alta en las instituciones privadas incrementa en 1.05 veces.

-   Si una familia tiene no acceso al servicio de internet, la probabilidad de que tenga una confianza mas alta en las instituciones privadas incrementa en 0.07 veces.

-   Si una familia no tiene acceso al servicio de desague, la probabilidad de que tenga una confianza mas alta en las instituciones privadas incrementa en 1.04 veces.

-   Por cada año de educación, la probabilidad de que se tenga una confianza mas alta en las instituciones privadas aumentará 0.03 veces.

## CONCLUSIONES

A partir de los cuatro modelos creados podemos generar ciertas observaciones.

-   Que las familias consideren que la democracia es "importante" no afecta directamente a una mayor confianza en las instituciones de tipo "Instituciones reguladoras de la ley'', "Organismos autónomos del Estado" e "Instituciones privadas". No obstante, esta opinión sí afecta a que se tenga mayor confianza en las "Instituciones Públicas Democráticas". 

-   Que las familias no tengan acceso al servicio de electricidad aumenta la probabilidad de tener un mayor nivel de confianza en las "instituciones privadas", en los "Organismos autónomos del Estado" y en las "instituciones reguladoras de la ley", pero no afecta directamente al nivel de confianza en las "instituciones públicas democráticas". 

-   No contar con acceso al servicio de desagüe afecta a que se tenga mayor confianza en las "instituciones privadas", en los "Organismos autónomos del Estado" y en las "Instituciones Públicas democráticas", pero no afecta a la confianza en las "Instituciones reguladoras de la Ley". 

Entonces, a partir de los cuatro modelos de Regresión Logística Ordinal creados, es posible concluir que la hipótesis inicial no puede ser confirmada ya que aunque estadísticamente se haya confirmado una significancia de nuestras variables dependientes para predecir la variabilidad de la confianza en las instituciones, en una aplicación realista nuestros modelos llegan a explicar un máximo del 1% de tal variabilidad. Por ello, al recordar que nuestra hipótesis plantea que las variables socioeconómicas seleccionadas tendrían una alta incidencia en la predicción de la confianza en las instituciones; optamos por la negativa de esta. Asimismo, observamos que el acceso (o falta de este) a cada tipo de servicio público afecta de manera diferente a un mayor nivel de confianza en cada uno de los cuatro tipos de institución. De esta manera, no se logra una clara distinción de la influencia que tiene el acceso a distintos servicios públicos en la confianza que las familias tienen en las instituciones públicas.

No obstante, esta investigación cuenta con varios aportes al estudio de la confianza institucional. En primer lugar, la literatura revisada sobre esta confianza no suele distinguir los tipos de instituciones públicas con las que se cuentan; es decir, se suele agrupar a todas las instituciones públicas y medir el nivel de confianza. Al emplear una técnica de reducción de dimensiones, se ha logrado agrupar las instituciones según sus similitudes, generando cuatro componentes. Ello permite que los modelos de regresión distingan la confianza en las instituciones públicas según el tipo de institución al que se hace referencia, lo cual permite realizar una comparación entre la confianza que tienen las familias peruanas en cada una de estas. En segundo lugar, en esta investigación se incluyen dentro de las instituciones analizadas al grupo llamado "instituciones privadas". Estas instituciones se encuentran en un "limbo" entre ser públicas y privadas, puesto que contiene principalmente a los medios de comunicación y a la Iglesia, los cuales son de acceso público, pero cuentan con una administración privada. 

Adicionalmente, es interesante notar que a más años de educación se tiene un nivel más bajo de confianza en las "instituciones privadas" y en las "Instituciones Públicas democráticas". Ello podría sugerir que los individuos con mayor educación cuentan con más fuentes de información que les permiten ser críticos con las instituciones privadas, como medios de comunicación, y con las instituciones que forman parte de la división tripartita del estado, puesto que reconocen sus deficiencias. Además, más años de educación se relacionan directamente con una mayor confianza en las "Instituciones reguladoras de la Ley" y los "Organismos autónomos del Estado". Esto podría ser un indicio de que estas familias consideran de gran importancia a los organismos públicos no tradicionales, que funcionan como reguladores y ejercen una supervisión sobre el funcionamiento tripartito del Estado. Cabe resaltar que estas son solo inferencias que podrían ser tratadas a profundidad en siguientes trabajos de investigación que aborden la importante relación entre la educación y la confianza institucional. 

\
